【裁判字號】    95,簡,282
【裁判日期】    951120
【裁判案由】    勞工安全衛生法
【裁判全文】
臺北高等行政法院判決
                                     95年度簡字第00282號
原      告  晉欣營造有限公司
代  表  人  甲○○（董事長）
被      告  行政院勞工委員會
代  表  人  李應元（主任委員）
上列當事人間因勞工安全衛生法事件，原告不服行政院中華民國
95年2 月22日院臺訴字第0950081889號訴願決定，提起行政訴訟
。本院判決如下：
    主  文
原告之訴駁回。
訴訟費用由原告負擔。
    事實及理由
甲、程序方面：
    本件係因不服行政機關所為新台幣（下同）20萬元以下罰鍰
    處分而涉訟之事件，依行政訴訟法第229 條第1 項第2 款規
    定，應適用簡易程序（行政訴訟法第229 條第1 項所定適用
    簡易程序之數額3 萬元，業經司法院以92年9 月17日院台廳
    行一字第23681 號令增至20萬元，並定於93年1 月1 日實施
    ），本院並依同法第233 條第1 項規定，不經言詞辯論，逕
    行裁判。
乙、實體方面：
一、本件兩造不爭之事實經過：
    本件被告以原告承建位於嘉義縣新港鄉○○○○○路聯外道
    路嘉義太保站橋下道路工程第二標」（以下簡稱系爭工程）
    ，對勞工於高度2 公尺以上橋樑上部結構場所作業，有遭受
    墜落危險之虞，未依營造安全衛生設施標準第19條規定，於
    該處設置護欄、護蓋或安全網等防護設備，違反勞工安全衛
    生法第5 條第1 項第5 款規定，經被告所屬南區勞動檢查所
    （以下簡稱南區勞檢所）以民國（下同）94年3 月1 日勞南
    檢營字第0945001807號函通知限期改善，嗣該所於94年9 月
    7 日派員實施勞動檢查結果，發現仍有違反同一規定情事，
    乃依勞工安全衛生法第33條第1 款規定，以94年9 月13日勞
    南檢授字第0940400964號處分書，處原告罰鍰15萬元。原告
    不服，提起訴願，復遭行政院決定駁回等事實，有原告94年
    2 月17日、9 月7 日會同檢查人員黃鴻胤簽認之營造工程檢
    查會談紀錄、南區勞檢所通知改善函等影本及現場照片、上
    述處分書及行政院95年2 月22日院臺訴字第0950081889號決
    定書（以上均影本）附被告卷可稽，自堪信為真實。
二、原告主張：系爭工程因採用較先進之支撐及預鑄斜撐吊裝，
    每日均需吊裝，在吊裝之過程實無法立即施作圍欄，此項目
    也有向檢查員反應，當日檢查時均在吊裝階段，故無法立即
    圈圍，待每日施作下班前再把今日施作完成之數量以安全欄
    杆固定，日復一日均如此施作。原告對於勞工安全之設施均
    按照規定施作及維持，此次之處分實為施作中階段性之安衛
    設施，有其實際上之困難，無法圈圍但已命施工中之勞工以
    安全帶勾住固定物施作，並無墜落之危險，原處分及訴願決
    定實有違法，爰提起本件訴訟，並聲明：(一)、訴願決定及原
    處分均撤銷。(二)、訴訟費用由被告負擔。
三、被告則以：南區勞檢所前於94年1 月20日及94年2 月17日派
    員至系爭工程工地實施勞動檢查時，分別因工地高度2 公尺
    以上之橋墩基礎開挖面及A1R ～P3R 橋面版場所作業，勞工
    有墜落之虞，未於該處設置護欄、安全網等防護設備，違反
    營造安全衛生設施標準第19條暨勞工安全衛生法第5 條第1
    項第5 款規定，經南區勞檢所以94年1 月27日勞南檢營字第
    0945001024號、94年3 月1 日勞南檢營字第0945001807號函
    通知限期改善及94年3 月1 日勞南檢授字第0940400202號函
    罰鍰處分在案。嗣於94年9 月7 日復派員至該工地實施勞動
    檢查時，又因工地高度2 公尺以上之P2R ～P4R 及P3L ～P4
    L 區段橋面版場所作業，勞工有墜落之虞，仍未於該處設置
    護欄、安全網等防護設備，有違反同一規定，南區勞檢所人
    員於營造工程檢查會談紀錄中已當場予以提示並記錄，此為
    原告會同檢查人員黃鴻胤簽認無訛。勞工安全衛生法立法意
    旨為防止職業災害，保障勞工安全與健康，被告係勞工安全
    衛生法之中央主管機關，依法訂定必要之設備及措施等標準
    ，原告承攬本工程，為保障勞工作業安全，對於高度2 公尺
    以上之工作場所，勞工作業有墜落之虞者，應依營造安全衛
    生設施標準第17條規定訂定墜落災害防止計畫，並隨工程進
    度之推進，採取營造安全衛生設施標準第19條規定之適當防
    墜設施，本案工程原告採用較先進之工法施作，對於施工過
    程之安全措施尤應詳細規劃，並確實設置護欄、安全網等防
    護設備，以確保勞工生命安全，惟南區勞檢所於94年9 月7
    日至該工地檢查除發現無設置護欄、安全網等防護設備外，
    現場勞工亦無佩掛安全帶，原告所辯顯係昧於法令事實，枉
    顧勞工生命安全。原告重複違反營造安全衛生設施標準第19
    條暨勞工安全衛生法第5 條第1 項第5 款規定，且為第2 次
    以上之重複違反，被告爰依勞工安全衛生法第33條第1 項規
    定、行政院勞工委員會93年11月15日勞檢一字第0930055935
    號函發「違反勞工安全衛生法及勞動檢查法罰鍰案件處理要
    點」及92年3 月14日勞檢三字第0920013985號函發「防災檢
    查重點項目罰鍰注意事項」，審酌其違規性質、情節輕重及
    事業經營規模之大小等各種情況，依法行政，裁處罰鍰15萬
    元，並無不合等語，資為抗辯，並聲明：(一)、原告之訴駁回
    。(二)、訴訟費用由原告負擔。
四、按「本法所稱主管機關：在中央為行政院勞工委員會；在直
    轄市為直轄市政府；在縣（市）為縣（市）政府。」、「本
    法適用於左列各業：…四、營造業。」「雇主對左列事項應
    有符合標準之必要安全衛生設備：一、．．．五、防止有墜
    落、崩塌等之虞之作業場所引起之危害。」、「前二項必要
    之設備及措施等標準，由中央主管機關定之。」、「有左列
    情形之一者，處新臺幣三萬元以上十五萬元以下罰鍰：一、
    違反第五條第一項或第六條之規定，經通知限期改善而不如
    期改善。二、．．．。三、．．．。」勞工安全衛生法第3
    條第1 項、第四條第1 項第4 款、第5 條第1 項第5 款、第
    3 項及第33條第1 款分別定有明文。又「雇主對於高度二公
    尺以上之屋頂、鋼樑、開口部分、階梯、樓梯、坡道、工作
    台、擋土牆、擋土支撐、施工構台、橋樑墩柱及橋樑上部結
    構、橋台等場所作業，勞工有遭受墜落危險之虞者，應於該
    處設置護欄、護蓋或安全網等防護設備。雇主為前項設施有
    困難，或作業之需要臨時將護欄拆除，應採取使勞工使用安
    全帶等防止因墜落而致勞工遭受危險之措施。」並為依上述
    勞工安全衛生法第5 條第3 項訂定之營造安全衛生設施標準
    第19條所明定。
五、次按「營造業係隨工程進度改變作業地點，對同一工程不同
    樓層或地點，發現違反前次檢查通知限期改善規定相同情形
    時，得不須另行通知限期改善，而逕予處分，以保障勞工安
    全與健康，惟於記載違法事實時，應敘明雇主在何種情況下
    （例如某項工程）未依勞工安全衛生法第5 條為必要之設備
    及措施，違反其附屬法規第某條，下次檢查有相同之違反情
    形時，即可逕予處分，不指明在特定作業地點（例如樓層）
    違法，以因應實際需要。」復據被告84年9 月29日台84勞檢
    一字第131274號函釋在案。鑑於勞工安全衛生法第5 條第1
    項就特定之事項列舉應符合標準之必要安全衛生設備，而同
    法第33條第1 款所謂之「通知限期改善」其目的亦無非促行
    為人注意改善，而應注意改善之客體既係同法第5 條規定之
    必要安全衛生設備之設置，自係涵蓋同一工程相同狀況應為
    同一之必要安全衛生設備之設置，而非局限於被查獲違規地
    點加以設置，始符上開保護勞工之立法本旨，此且為雇主應
    注意能注意之事項，並未增加其法律所無之限制，俾免雇主
    輕忽其上述法定義務，被動地待主管機關逐一查獲、各別通
    知再行改善，無法即時防止危害之發生，而致生對勞工保護
    不週之慮。況上述函釋既要求行政機關於通知改善函中，應
    為下次檢查有相同之違反情形時，可逕予處分之註記，亦已
    盡主管機關之告知義務。是認上開被告本於主管機關權責所
    發布之函釋，乃闡明前開法律規定意旨，符合勞工安全衛生
    法為防止職業災害，保障勞工安全與健康之立法目的，且經
    改制前最高行政法院87年度判字第1651號判決肯認在案，本
    院自得予以援用。
六、查原告承造位於嘉義縣新港鄉○○○○○路聯外道路嘉義太
    保站橋下道路工程第二標」，對於高度2 公尺以上之A1R ～
    P3R 橋面版作業場所，未依營造安全衛生設施標準第19條規
    定設置護欄、安全網等防護設備，致作業勞工有遭受墜落之
    虞，違反勞工安全衛生法第5 條第1 項第5 款規定，經南區
    勞檢所於94年2 月17日實施營造工程檢查時查獲，並以94年
    3 月1 日勞南檢營字第0945001807號函通知即日改善，惟該
    所於94年9 月7 日再次派員檢查結果，其2 公尺以上之P2R
    ～P4R 及P3L ～P4L 區段橋樑上部翼版結構作業場所，仍違
    反同一規定等事實，有原告94年2 月17日、9 月7 日會同檢
    查人員黃鴻胤簽認之營造工程檢查會談紀錄、南區勞檢所通
    知改善函等影本及現場照片附被告卷可稽；而原告主張檢查
    當日係在吊裝階段，無法立即圈圍，已命施工中之勞工以安
    全帶勾住固定物施作乙節，則為被告所否認，觀諸原處分卷
    所附現場照片，亦未見有何勞工係以安全帶勾住固定物施作
    情事，就此原告復未再舉其他證據以實其說，是其此部分主
    張，自無可採。其有上揭違規事實，洵堪認定。
七、按為執行勞工安全衛生法及勞動檢查法規定之行政罰鍰案件
    ，被告以93年11月15日勞檢一字第0930055935號函修正發布
    有「違反勞工安全衛生法及勞動檢查法罰鍰案件處理要點」
    ，於該要點第5 點規定，執行處分機關應審酌違反勞工安全
    衛生法案件之性質、情節輕重、違反次數、事業經營規模之
    大小及其改善程度與誠意等，依照要點附表之裁罰原則，予
    以適當裁處。依附表規定，違反勞工安全衛生法第5 條第1
    項規定，分為2 類，營造業承攬工程金額超過1 億元者屬第
    1 類：第1 次違反被告選訂之防災檢查重點項目部分，處12
    萬元罰鍰，第2 以上，每次累加3 萬元；而「雇主對於高度
    2 公尺以上之屋頂…樓梯…工作臺…施工構台…等場所作業
    ，勞工有遭受墮落危險之虞者，應於該處設置護欄、護蓋或
    安全網等附設設備。」查原告係營造業，其承攬系爭工程造
    價逾1 億元，有承攬契約在卷可憑（見本院卷第28、29頁）
    。又其前已因違反勞工安全衛生法第5 條第1 項第5 款規定
    ，經被告以94年3 月1 日勞南檢授字第0940400202號處分書
    處罰鍰12萬元在案，復有罰鍰處分書影本附卷可稽（見原處
    分卷第附件2 第13、14頁）。今其重複違反同一規定，是被
    告對原告第2 次受檢所發現之相同違規情事，未另行通知限
    期改善，而揆諸前開規定，審酌其違規性質、情節輕重、違
    反次數、事業經營規模之大小等情況，裁處罰鍰15萬元，於
    法自無不合。
八、綜上所述，原告主張尚無可採。從而，被告以原告未依營造
    安全衛生設施標準第19條規定，於系爭工程設置護欄、護蓋
    或安全網等防護設備，違反勞工安全衛生法第5 條第1 項第
    5 款，爰依同法第33條第1 款規定裁處15萬元罰鍰，於法並
    無不合。訴願決定遞予駁回，亦無違誤，均應予維持。本件
    原告之訴為無理由，爰不經言詞辯論，予以駁回。
據上論結，本件原告之訴為無理由，爰依行政訴訟法第233 條第
1 項、第98條第3 項前段判決如主文。
中    華    民    國    95    年    11    月   20     日
                              第七庭法  官  林玫君
上為正本係照原本作成。
本件以訴訟事件所涉及之法律見解具有原則性者為限，始得於本
判決送達後20日內向本院提出上訴狀並表明上訴理由，如已於本
判決宣示後送達前提起上訴者，應於判決送達後20日內補具上訴
理由（均按他造人數附繕本），且經最高行政法院許可後方得上
訴。
中    華    民    國    95    年    11    月   20     日
                                    書記官  黃明和


司法院資訊處製作；財團法人民間司法改革基金會備份。
